【裁判字號】    90,上,170
【裁判日期】    900710
【裁判案由】    返還價金等
【裁判全文】
臺灣高等法院民事判決  九十年度上字第一七０號
    上  訴  人  甲○○
    被  上訴人  宏巨建設股份有限公司
    法定代理人  鄭欽天
    被  上訴人  再宏建設股份有限公司
    法定代理人  陳傳生
右當事人間請求返還價金等事件，上訴人對於中華民國八十九年十二月二十九日臺灣
臺北地方法院八十九年度訴字第三四一七號第一審判決提起上訴，本院判決如左：
    主    文
上訴駁回。
第二審訴訟費用由上訴人負擔。
    事    實
甲、上訴人方面：
一、聲明：
  (一)原判決廢棄。
  (二)先位部分：被上訴人等應連帶給付上訴人新台幣（下同）五百十一萬四千元，及
              自起訴狀繕本送達翌日起至清償日止按年息百分之五計算之利息。
  (三)被位部分：被上訴人等應給付上訴人五百十一萬四千元，及自起訴狀繕本送達翌
              日起至清償日止按年息百分之五計算之利息。
二、陳述：除與原判決記載相同者，茲引用之外，補稱：
  (一)依兩造買賣契約約定，被上訴人至多僅得沒收系爭房屋總價金之百分之二十，故
    被上訴人沒收上訴人已繳價款超過二百四十萬元部分，自不得沒收，且被上訴人
    於原審亦承諾將超過之十五萬七千元退還予上訴人，原判決未予斟酌，於法顯有
    不合。
  (二)上訴人於民國（下同）八十八年十月二十日、八十八年十一月十八日、八十八年
    十二月十六日分別去函被上訴人請求其說明房屋耐震結構，惟均未獲答覆，被上
    訴人於八十八年十一月二十三日函中所稱「本公司已於十一月十六日口頭向台端
    詳細說明‧‧‧」云云，及其職員曾小玲於鈞院所為之證述，皆與事實不符，不
    足採信。況被上訴人所提出之臺北縣政府工務局函、春暉營造股份有限公司八十
    八年十一月一日函等文件，不僅於八十八年十一月一日即已存在，且只有Ａ４紙
    張大小，並無不能郵寄或提示之情形，益證被上訴人所稱不便攜帶云云，顯非實
    在，被上訴人未盡消費者保護法第四條之說明義務，甚為明確，上訴人自得依民
    法第二百五十四、二百五十九條之規定解除契約，並請求被上訴人返回已繳價金
    。
  (三)退步言之，縱認被上訴人得解除契約，惟兩造所約定之違約金為總價金之百分之
    二十，亦有過高之情事，法院自應依職權酌減之，以符公平。
三、證據：援用第一審立證方法。
乙、被上訴人方面：
一、聲明：上訴駁回。
二、陳述：除與原判決記載相同者，茲引用之外，補稱：
  (一)上訴人主張依消費者保護法第四條之規定，被上訴人有提供系爭建物相關安全證
    明，及說明系爭建物安全性之義務，惟此說明義務乃契約之附隨義務，被上訴人
    縱有違背，上訴人亦不得據此主張同時履行抗辯或解除契約。況被上訴人公司之
    承辦人員已多次告知上訴人，相關工程圖說資料繁多，且均係重要文件，不便攜
    帶至上訴人所指定之律師事務所，希望上訴人能到被上訴人公司，由承辦人員親
    自向其說明，故被上訴人並無不盡說明義務之情事。
  (二)系爭建物業經混凝土抗壓強度測試、竹節鋼筋測試報告、混凝土氯離子含量（海
    砂屋）檢測報告合格，且於九二一地震發生後，經營造商春暉營造股份有限公司
    會同技師許耀欽及監造人蔡錦勝建築師事務所至現場進行勘查，於八十八年十一
    月一日函覆臺北縣政府工務局，表明系爭建物整體結構安全無虞，嗣建物完工後
    ，亦經臺北縣政府工務局查核完備，於八十九年一月五日核發使用執照在案，顯
    見系爭建物之結構符合安全標準，具有抗震之能力。
三、證據：除援用第一審所提證據外，補提臺北縣政府工務局函、春暉營造股份有限
    公司函、證明書、使用執照、保證書、混凝土抗壓強度測試報告影本各一件、竹
    節鋼筋測試報告影本二件、混凝土氯離子含量檢測報告影本五件為證，並請求訊
    問證人曾小玲。
    理    由
一、本件上訴人起訴主張：伊於八十六年八月四日向被上訴人購買坐落新店市○○段
    七八０地號等二十六筆土地之「希望之河」編號Ａ１棟第二十三樓房屋一戶（含
    停車位），總價一千二百萬元，約定分期給付自備款，伊並已按期給付自備款價
    金共計二百五十五萬七千元，嗣八十八年九月二十一日大地震後，伊因顧慮系爭
    大樓之耐震安全性，乃要求被上訴人就大樓耐震安全提供必要之證明及說明，並
    在被上訴人未履行說明義務前，拒絕繼續繳付分期款，詎被上訴人不予理會，反
    以上訴人未續付分期款為由解除上開買賣契約，並沒收已繳全部價金，上訴人雖
    於八十九年五月五日再致函被上訴人，要求其於十日內提供房屋安全說明及證明
    ，惟被上訴人逾期仍未提供，上訴人乃解除系爭買賣契約，為此爰依民法第二百
    五十九條、消費者保護法第五十一條，先位訴請被上訴人連帶給付五百十一萬四
    千元，及自起訴狀繕本送達之翌日起至清償日止按年息百分之五計算之遲延利息
    ；並預慮連帶請求不成立，於同一訴訟標約下，備位訴請被上訴人給付五百十一
    萬四千元，及自起訴狀繕本送達之翌日起至清償日止按年息百分之五計算之遲延
    利息。
二、被上訴人則以：被上訴人公司之承辦人員已多次告知上訴人，因系爭建物安全性
    之相關資料繁多，且係重要文件，攜帶不便，故希望原告至被上訴人公司，由承
    辦人員說明，但上訴人不同意，仍要求至律師事務所會談，是被上訴人並無不盡
    說明義務之情事，且系爭建物於九二一地震發生後，並未宣布為危樓，於工程完
    工後，亦經台北縣政府工務局查核後核發使用執照在案，系爭大樓之結構顯符合
    安全標準。況被上訴人之說明義務僅屬契約之附隨義務，上訴人尚不得以被上訴
    人違反該義務而主張同時履行抗辯及解除契約等語，資為抗辯。
三、上訴人主張伊已依法解除系爭買賣契約，被上訴人自應返還已收價金二百五十五
    萬七千元，並賠償上訴人相當於該價金之損害賠償云云，無非以被上訴人未依消
    費者保護法第四條之規定，提供系爭系爭建物之耐震說明，且經上訴人催告，仍
    不履行，為其論據，惟查：
  (一)按「企業經營者對於其提供之商品或服務，應重視消費者之健康與安全，並向消
    費者說明商品或服務之使用方法，維護交易之公平，提供消費者充分與正確之資
    訊，及實施其他必要之消費者保護措施。」消費者保護法第四條定有明文，此固
    不失為房地預定買賣契約之附隨義務，惟此等附隨義務之履行，前揭消費者保護
    法及民法均無明文，本件兩造契約亦未約定，本件既為房地預定買賣，則被上訴
    人之主給付義務當為房屋之承造義務及不動產之移轉所有權義務，且該房屋是否
    安全，自與房屋所在有關，參照民法第三百十四條規定法理，除應斟酌當地習慣
    、債之性質、其他情形外，則房屋所在地（即主給付標的物所在地或施工所在地
    ）自為重要之決定要素，況就該資訊之提供，仍應斟酌商品或服務之性質、資訊
    之複雜程度、距離遠近及一般商業習慣等因素，以定其履行之方式及內容，方符
    合交易之公平。經查，上訴人因受九二一地震之影響，就系爭建物要求被上訴人
    提供之相關結構安全資料包括：建物尺寸構造及材料之說明書、必要結構計算書
    、施工說明書、地質鑽探安全證物、結構設計及其安全證明、房屋無輻射及海砂
    證明、各相關參與工程之專案人員證照影本及其簽證、施工中重要關係人如起造
    人、建築師、結構與土木技師等於審查各樓層綁紮樑柱主筋及灌漿時，所拍照或
    攝影存證之證明等，此有上訴人於八十八年十月二十二日及同年十二月十六日寄
    發之信函影本二紙在卷可稽（見原審卷第七十七、八十七頁），而系爭「希望之
    河」建物為地上二十七層、地下三層之集合式住宅，共三棟三百七十七戶，此亦
    有臺北縣政府工務局八十九店使字第０一九號使用執照附卷可佐（見原審卷第一
    五五頁），則依上訴人要求提供之資料種類、內容文件不少，且部分文件如施工
    說明書等甚且為施工處所必要者，參酌承購戶之數量之鉅，並衡諸一般交易習慣
    ，實難苛求被上訴人派員前往各承購戶或其指定之地點盡此說明義務，被上訴人
    辯稱相關資料浩繁不便攜帶等語，應堪採信，上訴人自不得僅以被上訴人未依其
    指定至永然律師事物所說明系爭建物之耐震安全，即謂被上訴人已違反消費者保
    護法第四條之規定。
  (二)又查，被上訴人於接獲上訴人八十八年十月二十二日之律師函後，遂於同年十一
    月十六日由該公司業務部專員曾小玲以電話聯絡上訴人，告以系爭建物安全並無
    問題，因相關資料太多，不方便攜帶，請其至被上訴人公司等語，並以八十八年
    十一月二十三日臺北四三支局第二五六八號存證信函表明：「上該工程圖樣及說
    明書本公司已於十一月十六日口頭向台端詳細說明‧‧‧」，此有上開存證信函
    影本一件在卷可憑（見原審卷第八十頁），復據證人曾小玲於本院到庭證述綦詳
    （見本院卷第四十七、四八頁），上訴人雖否認曾接到該口頭通知，然查，上訴
    人於八十八年十二月十六日回覆被上訴人之信函中，並未就曾接獲口頭通知乙事
    加以否認，僅陳稱：「‧‧貴方對於建物安全方面，並未有具體證明足堪使本人
    安心之措施，徒具空言，實難安心。‧‧」等語（見本院卷第八十七頁），足見
    被上訴人確已就前開事項向上訴人為口頭之說明，況被上訴人於前揭存證信函中
    亦表示：「‧‧若尚有不明瞭之處，委請台端親駕本公司，本公司當本服務之精
    神，詳細為台端解說‧‧」（見原審卷第八十三、八十四頁），更見被上訴人並
    無拒不履行說明義務之情事，上訴人未至被上訴人公司聽取說明，而稱被上訴人
    未盡說明及提供相關資訊之義務，自難憑採。
  (三)再依系爭房屋土地預定買賣契約，出賣人即被上訴人所負之主給付義務為交付系
    爭不動產並移轉其所有權，至被上訴人依消費者保護法第四條之規定，雖亦負有
    提供資訊及說明之義務，惟該條規定之功能僅在於促使企業經營者重視消費者「
    知」的權利，以維護消費者人身或財產上之利益，並確保其消費利益能獲得最大
    之滿足，核其性質應屬系爭買賣契約之附隨義務，而非主給付義務，已如前述，
    微論兩造契約並無明文附隨義務之遲延不履行得據為解除契約之事由，且被上訴
    人非惟提出混凝土抗壓強度測試報告一件、竹節鋼筋測試報告二紙、混凝土氯離
    子含量檢測報告五紙（均影本，見本院卷第七十二頁至第七十九頁），復有九二
    一地震後承造人、監造人、主任技師會勘後出其之結構安全證明書在卷（是本院
    卷第五十四頁至五十七頁），且該房屋已建造完竣，經臺北縣政府核發使用執照
    在案（見原審卷第一五五頁）故被上訴人縱未履行該說明義務，其主給付義務並
    未陷於給付不能，亦不構成解除契約之事由，上訴人以被上訴人違反消費者保護
    法第四條之規定為由，解除系爭房地及車位買賣契約，自乏依據，應不生解除之
    效力，其據此主張被上訴人應返回其所繳價金，自不足採。
  (四)上訴人復主張因被上訴人違反消費者保護法第四條之說明義務，致其心生疑慮而
    未繼續繳納分期付款，被上訴人即藉此沒收已繳價金，使其受有該價金之損害，
    其自得依消費者保護法第五十一條之規定，請求被上訴人賠償相當於該價金之損
    害云云。惟查，被上訴人並無上訴人所主張違反說明義務之情事，已如前述，且
    上訴人復未能證明被上訴人尚有其他違反契約或法律規定之情形，自難認為被上
    訴人有何可歸責之事由存在，是上訴人縱因已繳價金遭被上訴人沒收而受有損害
    ，亦不得請求被上訴人負損害賠償之責，上訴人此項主張，亦屬乏據。
四、又本件上訴人主張之訴訟標的即對造有附隨義務不履行之違法事由，而解除契約
    ，為民法第二百五十九條之回復原狀請求權及消費者保護法第五十一條之損害賠
    償請求權，此業據上訴人於本院審理中表述甚明（見本院卷第二十九頁），並非
    承認被上訴人解除契約合法有效，而本於該解約後之效果或不當得利有所請求，
    此觀之上訴人就被上訴人解除契約是否有效仍有爭執，甚為明顯（見原審卷第一
    一二頁），則此部分  與上訴人初所主張相矛盾之事實基於辯論主義，原非本院
    所得審酌。然依本院審認之結果，本件並無上訴人所主張之解約事由存在，則其
    本於前開訴訟標的所為之請求，為無理由，已堪認定，至被上訴人以上訴人遲延
    給付價金，其自得解除契約並沒收上訴人已繳價金等語所為之抗辯，乃預慮上訴
    人解除契約成立，所為防禦方法，茲上訴人解除契約事由既不存在，自不須審酌
    此過剩之防禦方法（見原審卷第一二三頁、本院卷第四十一頁），而上訴人所以
    主張被上訴人沒收二成價金過高，請求依違約金規定酌減後，超額部分仍應返還
    價金等語，乃以對造解除契約成立為前提要件（蓋若上訴人解除合法，則無酌減
    問題），然此部分非本院所得審酌已如前述，況被上訴人以沒收價金之契約依據
    即契約書第二十二條第二項，是否為違約金之約定，亦非無疑，亦與上訴人主張
    之訴訟標的無涉，自無庸再為審酌。又上訴人主張被上訴人於原審已承諾退還沒
    收超過總價金百分之二十之部分共十五萬七千元云云，經查，被上訴人於原審答
    辯狀中僅陳稱：「‧‧本件房地及車位總價為一千二百萬元整，百分之二十計算
    之金額（係內政部營建署所訂）為二百四十萬元，多收十五萬七千元整，被告等
    前已表示退還予原告，然原告認金額太少不接受，隨即提起本件訴訟，‧‧」（
    見原審卷第一二二頁），並未認諾上訴人該部分之請求，此觀諸該答辯狀末尾仍
    載以上訴人之請求為無理由，請求法院駁回上訴人之訴等語自明（見原審卷第一
    二三頁），況本件被上訴人是否有超收違約金之情事，亦與上訴人所主張之解除
    契約回復原狀請求權無關，本院對此亦無審酌之必要，併此敘明。
五、綜上所述，本件上訴人依民法第二百五十九條及消費者保護法第五十一條之規定
    ，先位聲明請求被上訴人連帶給付五百十一萬四千元，及自起訴狀繕本送達之翌
    日起至清償日止按年息百分之五計算之遲延利息；備位聲明請求被上訴人給付五
    百十一萬四千元，及自起訴狀繕本送達之翌日起至清償日止按年息百分之五計算
    之遲延利息，均無理由，不應准許。原審為上訴人敗訴之判決，及駁回其假執行
    之聲請，並無不合。上訴意旨指摘原判決不當，求予廢棄改判，為無理由，應予
    駁回。
六、本件事證已臻明確，兩造其餘攻擊防禦方法，經斟酌後核與判決結果不生影響，
    自無庸一一論述，併此敘明。
七、據上論結，本件上訴為無理由，依民事訴訟法第四百四十九條第一項、第七十八
    條，判決如主文。
中      華      民      國    九十      年      七      月      十      日
                                民事第十七庭
                                    審判長法  官  鄭  雅  萍
                                          法  官  許  文  章
                                          法  官  吳  謀  焰
右正本係照原本作成。
如不服本判決，應於收受送達後二十日內向本院提出上訴書狀，其未表明上訴理由者
，應於提出上訴後二十日內向本院補提理由書狀（均須按他造當事人之人數附繕本）
上訴時應提出委任律師或具有律師資格之人之委任狀；委任有律師資格者，另應附具
律師及格證書及釋明委任人與受任人有民事訴訟法第四百六十六條之一第一項但書或
第二項（詳附註）所定關係之釋明文書影本。
中      華      民      國    九十      年      七      月     十三     日
                                          書記官  黃  瑞  芬
附註：
民事訴訟法第四百六十六條之一（第一項、第二項）
對於第二審判決上訴，上訴人應委任律師為訴訟代理人。但上訴人或其法定代理人具
有律師資格者，不在此限。
上訴人之配偶、三親等內之血親、二親等內之姻親，或上訴人為法人、中央或地方機
關時，其所屬專任人員具有律師資格並經法院認為適當者，亦得為第三審訴訟代理人
。


司法院資訊處製作；財團法人民間司法改革基金會備份。
